Inventaris van het archief van de Directie der Registratie en Domeinen in Zuid-Holland, 1812-1823
Nationaal Archief, Den Haag
Ambtenaren 's-Rijks Domeinen Zuid-Holland
Domeinen ZH
1811-1823
3332
14.00 meter; 66 inventarisnummers.
Nationaal Archief, Den Haag
Ambtenaren van 's-Rijks domeinen binnen de provincie Zuid-Holland 1811-1823
Directie der Registratie en Domeinen in het Departement van de Monden van de Maas 1812-1814
Directie der Registratie en Domeinen in Zuid-Holland 1819-1823
Het archief van ambtenaren van 's-Rijks domeinen binnen de provincie Zuid-Holland is verdeeld in twee delen naar archiefvormer: de Directie der Registratie en Domeinen in het Departement van de Monden van de Maas 1812-1814) en de Directie der Registratie en Domeinen in Zuid-Holland (1819-1823). De stukken bestaan uit leggers en staten, correspondentie (onder andere over de verkoop van domeinen), akten van verpachting van de agentschappen 's-Gravenhage en Dordrecht (waaronder enkele stukken uit de 18e eeuw) en een categorie 'overige stukken'.
Archiefvorming
Geschiedenis van de archiefvormer
Inleiding
1. Organisatie
Het domein is het geheel van de onroerende goederen, behorend aan de staat. Daartoe behoren onder meer militaire terreinen en gebouwen, stranden, alle bevaarbare rivieren en stromen, de bodem van de territoriale zee, de gronden, waarop de rijkswegen zijn aangelegd, de landbouwgronden van inpolderingen en het IJsselmeer. Voor het beheer van dit domein is de Dienst der Domeinen verantwoordelijk, die zelf ressorteert onder de Minister van Financiën.
Periode 1812-1814
In 1811 werd het koninkrijk Holland bij Frankrijk ingelijfd. Bij Keizerlijk decreet van 21 oktober 1811 werd ook het beheer der domeinen op Franse manier geregeld, waarmee de dienst van de Enregistrement et des Domaines ontstond. Inkomsten van domeinen werden aldus gecombineerd met die uit belastingen. De indeling volgde landelijk die van de préfectures, zodat in Zuid-Holland de Directeur de l'Enregistrement et des Domaines met standplaats Den Haag werd geïnstalleerd. Bij de prefectuur werden zijn zaken behandeld door het nieuw opgerichte Vierde Bureau.
Onder de directeur waren drie inspecteurs werkzaam, die toezicht hielden op de hierna te noemen kantoren. Zelf legden zij aan de directeur verantwoording af.
Op plaatselijk niveau waren diverse kantoren van registratie en domeinen werkzaam. Soms werden de domeinen ook beheerd door de bewaarders der hypotheken. Het zijn, onderscheiden naar ressorten van inspecties:
Alphen aan den Rijn, Katwijk, Noordwijk, Leiden (hypotheken), Woubrugge en 's-Gravenhage (hypotheken)
Brielle (hypotheken), Gouda, Rotterdam (hypotheken), Schiedam, Sommelsdijk en Delft
Dordrecht (hypotheken), Oud-Beijerland, Ridderkerk, Sliedrecht, Culemborg en Gorinchem (hypotheken).
Periode 1814-1818
Bij KB van 26 april 1814 werd het beheer der domeinen gescheiden van de registratie - de belastingen zoals boven genoemd - en opgedragen aan afzonderlijke rentmeesters. Er kwamen zeven rentambten en wel van 's-Gravenhage, het Westland, het kapittel ten Hogenlande te Leiden, Dordrecht, Brielle, Vianen en Liesveld. Zij waren verantwoording schuldig aan een nieuw opgerichte Raad en Rekenkamer der Domeinen. Van inspecteurs is in deze periode geen sprake.
Periode 1819-1828
Vanaf 1 januari 1819 werd het beheer van de domeinen op provinciaal niveau opgedragen aan een directeur van de registratie en domeinen, gevestigd te Den Haag. Al per 1 januari 1824 werden de directies opgeheven en hun taken opgedragen aan het Amortisatie Syndicaat. Een Permanente Commissie van zeven leden maakte er het bestuur van uit. Hieronder functioneerden inspecteurs, die toezicht hielden op de kantoren.
Op plaatselijk niveau waren kantoren van ontvangers van registratie en domeinen actief, in de steden gecombineerd met de bewaarders der hypotheken. Het waren de volgende kantoren: Alphen aan den Rijn, Brielle en Sommelsdijk, Delft, Dordrecht en Oud-Beijerland, Gorinchem, Gouda, 's-Gravenhage, Leiden, Noordwijk, Rotterdam, Schiedam, Sliedrecht, Woerden, Woubrugge en IJsselmonde.
Geschiedenis van het archiefbeheer
2. Geschiedenis van het archief en de inventarisatie
De archieven zijn door verschillende reorganisaties tamelijk onoverzichtelijk geworden. Zo hadden bijvoorbeeld zowel inspecteurs als kantoren eigen series leggers, dubbelen waarvan de toedeling aan een bepaald fonds moeilijkheden kan geven. Een en ander is het gevolg geweest van de wanordelijke wijze van overbrenging van deze archieven.
Dat van de inspecteur van het tweede ressort (1824-1841) was reeds in 1927 op het Algemeen Rijksarchief aanwezig. Het was daar blijkbaar samen met het Amortisatie Syndicaat beland
Overzicht van den inhoud van het Algemeen Rijksarchief, Den Haag 1927, p. 34.
. Bij het archief van de inspecteur bevond zich tevens dat van de administratie van het tweede ressort, gevestigd te Amsterdam. Dit fonds werd in 1927 aan het Rijksarchief in Noord-Holland overgedragen en daar in 1988 van een inventaris voorzien
F.J.M. Otten en F.P. Smit, Inventaris van de archieven van de administratie der domeinen in het tweede ressort (1819) 1824-1841, Haarlem 1988.
.
Een volgende zending archief van domeinen arriveerde onaangediend in 1943. Volgens het jaarverslag was deze partij overgenomen van de Directie der Domeinen in Zuid-Holland en zij werd geplaatst bij de Archieven van Rijksambtenaren etc.
VROA., 1943, p. 20.
. Het betrof ca. 50 meter ongeordend archief, dat in het volgende jaar door J.L. van der Gouw van een summiere lijst werd voorzien onder de titel: Ambtenaren Rijksdomeinen I (1811-1899).
Het geheel der archieven van de directies vanaf 1844 werd in 1947 bij het Rijksarchief gedeponeerd overigens zonder vermelding in het jaarverslag. Het betrof ca. 90 meter, die van een lijst werd voorzien, getiteld: Ambtenaren Rijksdomeinen II (1849-1899, 1906-1909). De archieven van de directies werden in 1992 door E.D. Gaari opnieuw geordend
E.D. Gaari, Inventaris van de archieven van de arrondissementsdirecties der indirecte belastingen, belast met de registratie en de domeinen, te Dordrecht, 's-Gravenhage en Rotterdam en van de directie der registratie en domeinen in Zuid-Holland, 1844-1899 (1906-1909), 's-Gravenhage 1992.
.
De archieven van de inspecties (1935-1969) werden in 1985 en 1986 verzameld uit het depot van het Ministerie van Financiën, het Rijksarchief van Zuid-Holland en de opvolger van deze inspecties. De inventaris, bewerkt door de Centrale Archief Selectiedienst te Winschoten, kwam in 1990 gereed
Centrale Archief Selectiedienst, Inventaris van de archieven van de Inspecties der Domeinen te Rotterdam (1932-) 1935-1969 (1970), 's-Gravenhage (1923-) 1935-1969 (-1974), Dordrecht (1892-) 1937-1968 (1969), ressorterend onder de Directie der Domeinen van het Ministerie van Financiën, Winschoten 1990.
.
Tezelfdertijd werd bij het Rijksarchief van Zuid-Holland in 1985 door J. de Jong en T. ten Cate de bewerking van de resterende archieven van domeinen opnieuw ter hand genomen. Onderzoek wees uit, dat op het Ministerie nog aanvullend materiaal aanwezig was. Dit werd bij tijd en wijle overgedragen. Mede door het vertrek van beide bewerkers werd de inventaris in zijn geheel echter niet voltooid. Toch bereikten inventarissen van sommige kantoren en van de agenten hun eindstadium. Het betreft de archieven van: ontvangers van registratie en domeinen, 1812-1814, rentmeesters van domeinen, 1814-1819, ontvangers van registratie en domeinen, 1819-1828, de agenten van domeinen in Dordrecht, 1828-1832 en 's-Gravenhage (1828-1843) en de ontvanger der domeinen te 's-Gravenhage, 1844-1862.
Aanbevolen literatuur:
Otten, F.J.M. Gids voor de archieven van de Ministeries en de Hoge Colleges van Staat 1813-1940. Den Haag, Instituut voor Nederlandse Geschiedenis, 2004.
De verwerving van het archief
De rechtstitel is (nog) onbekend
3.06
Aanwijzingen voor de gebruiker
Openbaarheidsbeperkingen
Volledig openbaar.
Materiële beperkingen
Aanvraaginstructie
Openbare archiefstukken kunnen online worden aangevraagd en gereserveerd. U kunt dit ook via de terminals in de studiezaal van het Nationaal Archief doen. Om te kunnen reserveren dient u de volgende stappen te volgen:
U maakt een profiel aan op www.gahetna.nl, en logt vervolgens in
Via de archiefinventaris (alleen de beschrijvingen met rode nummers) selecteert u het gewenste archiefstuk door op de knop 'Reserveren' te klikken
In het volgende scherm geeft u aan op welke dag u het archiefstuk wilt inzien
Indien u zich bevindt in de studiezaal en een tafelnummer heeft ontvangen kunt u dit nummer vermelden. Als u geen tafelnummer heeft kunt u tafelnummer 777 laten staan
Vervolgens bevestigt u uw reservering door deze te versturen.
Verwant materiaal
Beschikbaarheid van kopieën
Beschrijving van de series en archiefbestanddelen
- DIRECTIE DER REGISTRATIE EN DOMEINEN IN HET DEPARTEMENT VAN DE MONDEN VAN DE MAAS 1812-1814
  - Leggers en staten, 1
    - Sommiers de consistance des biens de la caisse d'amortissements, provenant de la maison de Nassau, de l'ordre Teutonique et des chapitres de St. Pierre et de St. Martin., 1812-1814; 2..29
      - Alphen, artt. 1-3; Culemborg artt. 1-93; Delft artt. 1-88., 2
      - Delft artt. 1-172, 5
      - Delft artt. 1-88; Gouda artt. 1-7, 6
      - Dordrecht artt. 1-98, 10
      - Alphen artt. 1-3; la Haye (canton Voorburg) artt. 1-8; Katwyk artt. 1-11; Leyde artt. 1-51; Schiedam artt. 1-63, 17
      - Woerden artt. 1-195, 28
      - Woerden artt. 196-205, 29
    - Sommier des terreins dependants des fortifications et places fortes. Delft, art. 1 (Hôtel des Invalides), 1812; 9
    - Sommier des ventes des effets militaires., 1812-1813; 19
      la Haye artt. 1-6, 9-10; Brielle artt. 7; Leyde artt. 8
    - Sommiers des rentes nationales, copies., 1812-1813; 33
    - Ëtats des biens sous le séquestre national., 1812-1814; 35
    - États de situation., 1813; 32
  - Correspondentie en overige stukken, 2
    - Proces-verbaux d'expertise et d'adjudication des biens cédés à la caisse d'amortissement., 1812-1813; 31
    - Précis des opérations des receveurs., 1812-1813; 34-35
      - bestanddeel 1, 34
      - bestanddeel 2, 35
    - Register van ingekomen reclames wegens het keizerlijk decreet van 11 januari 1811 betreffende het eigendomsrecht op schorren en aanwassen, genummerd 1-82., 1812; 13
    - Ingekomen reclames wegens het keizerlijk decreet van 11 januari 1811 betreffende het eigendomsrecht op schorren en aanwassen, kantoorsgewijs geordend, met doorlopende volgnummers achterop., 36-38
      De exhibita-aanduidingen zijn van de Dienst der bruggen en wegen, waar deze reclames aanvankelijk zijn ingekomen.
      1811-1812
      - Brielle en Dordrecht, 36
      - Dordrecht, Gorinchem en Gouda, 37
      - Papendrecht, Rotterdam, Schiedam, Vianen en IJsselmonde Met lijst (onvolledig) en namenklapper, 38
    - Correspondance., 1812-1813; 30
    - Diverse stukken., 1812-1814; 39
      - Expeditielijst dec. 1813 - sep. 1814
      - Diverse staten en tableaux over 1811-1813
      - Diverse circulaires en instructies 1812-1813
- DIRECTIE DER REGISTRATIE EN DOMEINEN IN ZUID-HOLLAND 1819-1823
  - Leggers, 1
    - Leggers van domeingoederen, verwijzend naar de letters en nummers der tabellen., 1819; 40-55
      - Alphen, artt. 1-33, 40
      - Brielle en Sommelsdijk, artt. 1-386 en renten van het Departement van Oorlog artt. 1-181, 41
      - Brielle en Sommelsdijk, artt. 385-756, 42
      - Delft, artt. 1-528, 43
      - Dordrecht en Oud-Beijerland, artt. 1-254, 44
      - Dordrecht en Oud-Beijerland, artt. 255-378, 45
      - Gorinchem (Bewaarder der Hypotheken), artt. 1-50, 46
      - Gouda, artt. 1-253, 47
      - 's-Gravenhage (Bewaarder der Hypotheken) artt. 1-396, 48
        (Leiden ontbreekt)
      - Noordwijk, artt. 1-288, 49
      - Ridderkerk, 1-29, 50
      - Rotterdam (Bewaarder der Hypotheken), artt. 1-43, 51
      - Schiedam, artt. 1-86, 52
      - Sliedrecht, artt. 1-258, 53
      - Woerden, artt. 1-297, 54
      - Woubrugge, artt. 1-9, 55
  - Correspondentie en overige stukken, 2
    - Correspondentie, carton 'Generalia'., 1819-1823; 56-59
      - bestanddeel 1, 56
      - bestanddeel 2, 57
      - bestanddeel 3, 58
      - bestanddeel 4, 59
    - Correspondentie met Ontvangers der Registratie en Domeinen, geordend in genummerde chemises (omslagen)., 1819-1823; 65-73
      - Alphen 1-8; Brielle 1-13, 65
      - Brielle 14-57, 67
      - Culemborg 1-87, 96
      - Culemborg 7-24, 66
      - Culemborg 20, 95
      - Culemborg 26, 98
      - Culemborg 26-85, 79
      - Delft 1-43, 68
      - Dordrecht 1-52, 69
      - Gorinchem 1-24, 70
      - Gouda 1-17, 81
      - 's-Gravenhage (fragment) 58, 92
      - Leiden 1-7; Noordwijk 1-15; Oud-Beijerland 1-2, 71
      - Rotterdam 1-26, 72
      - Ridderkerk 1-7; Schiedam 1-20; (Sliedrecht ontbreekt); Sommelsdijk 1-8; (Woerden ontbreekt); Woubrugge 1-4, 73
    - Correspondentie betreffende de verkoop van domeinen krachtens de Wet van 9 februari 1818, met processen-verbaal van waardering van verkoopbare domeinen en staten van de toestand van het afrekeningsregister., 1819-1822; 60-64; 6 banden
      - Alphen, 60
      - Brielle, 61
      - Culemborg, 97
      - Delft, 62
      - Dordrecht, 63
      - Schiedam, 64
    - Correspondentie, zonder dossierkenmerken., 1820-1823; 93
      - domaniale sluizen, veren en tollen
      - domaniale jacht
      - opgave afkoop onveranderlijke lasten 1823
      - opgave wagenveren
    - Memories van orde voor de tournées van de inspecteurs tot het opnemen van de rekeningen van de ontvangers over de jaren 1814-1821., 82; 1 deel
    - Stukken betreffende de overgave van domeinen aan de Koning., 1823; 94
    - Akten van verpachting, in 1828 verzameld ten behoeve van de Agenten der Domeinen te Dordrecht en 's-Gravenhage., 1742-1823; 99-100
      - met kenmerken: Agentschap 's-Gravenhage, 2e afdeling nrs 1-5 (1754-1808) en 6-31 (1819-1823), 99
      - met kenmerken: Agentschap Dordrecht, 2e afdeling nrs 1-2 (1742-1791) en 3-39 (1819-1823), 100